【裁判字號】    98,簡,74
【裁判日期】    990430
【裁判案由】    綜合所得稅罰鍰
【裁判全文】
臺中高等行政法院判決
                                        98年度簡字第74號
原      告  甲○○
被      告  財政部臺灣省中區國稅局
代  表  人  乙○○
訴訟代理人  丁○○
            丙○○
上列當事人間因綜合所得稅罰鍰事件，原告不服財政部中華民國
98年5月11日台財訴字第09813502890號訴願決定，提起行政訴訟
，本院判決如下︰
    主  文
原告之訴駁回。
訴訟費用由原告負擔。
    事實及理由
一、程序事項：
    本件原告起訴後，被告代表人由趙榮芳變更為乙○○，並經
    變更後之代表人乙○○聲明承受訴訟，核無不合，先予敘明
    。
二、事實概要：
    緣原告未依規定辦理民國（下同）95年度綜合所得稅結算申
    報，經被告機關初查依查得資料，核定其當年度綜合所得總
    額新臺幣（下同）2,330,809元，除補徵稅額123,765元外，
    並按補徵稅額123,765元處0.4倍之罰鍰計49,506元。原告就
    罰鍰部分不服，申請復查，未獲變更，提起訴願，遭決定駁
    回，遂提起行政訴訟。
三、本件原告主張：
    原告95年度綜合所得稅申報，為配合政府便民措施，取得被
    告機關所發給之申報該年度綜合所得專用電腦磁片，詎因被
    告機關錯發電腦磁片，原告根據此磁片內資料才有不必申報
    之狀況。此為被告機關之疏失所致，其竟指該磁片非為申報
    所得之唯一依據，而駁回原告所請，已有違誤。又被告機關
    及財政部均為財稅機關，依財稅立場辦案，且本案又係被告
    機關本身疏失造成，顯已失其公正等情。並聲明求為判決訴
    願決定及原處分（復查決定）均撤銷。
四、被告則以：
（一）按「納稅義務人應於每年五月一日起至五月三十一日止，
      填具結算申報書，向該管稽徵機關，申報其上一年度內構
      成綜合所得總額．．．之項目及數額，以及有關減免、扣
      除之事實，並應依其全年應納稅額減除．．．扣繳稅額及
      可扣抵稅額，計算其應納之結算稅額，於申報前自行繳納
      。」「納稅義務人未依本法規定自行辦理結算申報，而經
      稽徵機關調查，發現有依本法規定課稅之所得額者，除依
      法核定補徵應納稅額外，應照補徵稅額，處三倍以下之罰
      鍰。」為所得稅法第71條第1項前段及第110條第2項所明
      定。「綜合所得稅納稅義務人委託他人代為辦理所得稅結
      算申報，該申報對納稅義務人直接發生效力，如有漏報所
      得情事，自應依所得稅法第110條之規定論罰。」為財政
      部68年3月9日台財稅第31493號函所明釋。
（二）本件原告95年度取自中國鋼鐵股份有限公司等多家公司營
      利所得2,320,488元及苗栗縣大湖鄉農會等銀行利息所得
      10,321元合計2,330,809元，已超過免稅額及標準扣除額
      之合計數，未依規定辦理綜合所得稅結算申報，經被告機
      關按所漏稅額123,765元處0.4倍罰鍰49,506元。原告不服
      ，復查主張96年5月8日委託父親查調所得，取得綜合所得
      稅結算申報所得資料參考清單（下稱所得資料參考清單）
      及網路報稅之電腦磁片，乃將所得資料參考清單自行保存
      ，並將電腦磁片交給所委託之會計事務所辦理申報，迄至
      97年5月被告機關所屬苗栗縣分局通知原告95年度未辦理
      綜合所得稅結算申報時，才由其委託之會計事務所發現自
      被告機關取得之網路報稅電腦磁片非屬本人所得資料，因
      被告機關交付電腦磁片錯誤，導致受委託之事務所未代辦
      理申報，原告並無逃漏意圖，就本稅部分將如期繳納，罰
      鍰部分請准予註銷云云。經被告機關復查決定以，查原告
      已取得並保存95年度所得資料參考清單，其95年度確有營
      利及利息所得2,330,809元，有各類所得扣繳暨免扣繳憑
      單及查詢95年度所得資料紀錄可稽，為原告所不爭。次查
      原告既已知95年度有前揭營利及利息所得，即應辦理95年
      度綜合所得稅結算申報，惟原告於申報期限屆滿後，未盡
      應有注意向所委託代辦申報之事務所取得其申報完成之網
      路結算申報收執聯等資料。又電腦磁片非申報所得之唯一
      憑證，受委託之會計事務所如查得取得磁片資料內容非屬
      原告者，於申報期間內即應立即告知原告並取得所得資料
      參考清單辦理結算申報，惟本件嗣經被告機關所屬苗栗縣
      分局於核定稅額並裁處罰鍰後，原告始主張因取得之電腦
      磁片有誤，致所委託會計事務所未辦理結算申報，所稱核
      無足採。末查，依前揭財政部函釋規定，原告委託他人代
      為辦理所得稅結算申報，該申報對納稅義務人直接發生效
      力，原告主張因取得之電腦磁片有誤，致受委託之會計事
      務所未辦理結算申報，縱非故意，亦難卸應注意、能注意
      而未注意之責任，原處罰鍰並無違誤，復查後乃予維持。
      原告仍表不服，提起訴願，財政部持與被告機關相同之論
      見，駁回其訴願。
（三）訴訟意旨略謂：原告仍復執前詞主張因被告機關錯發網路
      申報所得稅專用電腦磁片，致原告依據此磁片而未申報綜
      合所得稅云云。
（四）按原告未依規定辦理95年度綜合所得稅結算申報，並經被
      告機關查得其當年度有取自中國鋼鐵股份有限公司等多家
      公司營利所得2,320,488元及苗栗縣大湖鄉農會等銀行利
      息所得10,321元，合計2,330,809元，有95年度未申報綜
      合所得稅核定通知書、股利憑單及各類所得扣繳暨免扣繳
      憑單附卷可稽。次按，我國綜合所得稅係採結算申報制，
      即納稅義務人應將當年度內構成綜合所得總額之各類所得
      ，自行計算並完納應納之稅捐，於申報期間內，填具申報
      書，向稅捐稽徵機關辦理綜合所得稅結算申報，此乃稅法
      賦予納稅義務人之義務。按稅捐法律關係，乃是依稅法之
      規定，大量且反覆成立之關係，具有其特殊性，稅捐稽徵
      機關並未直接參與當事人間私經濟活動，其能掌握之資料
      自不若當事人，是納稅義務人向各地區國稅局辦理臨櫃查
      詢之所得資料僅供申報所得稅時參考，且對申報內容應盡
      審查核對之責，原告95年度有系爭所得，未就實際所得予
      以申報，亦未於被告機關查獲前補報，核有過失，況本件
      原告95年度取有系爭營利及利息所得，卻未依規定辦理95
      年度綜合所得稅結算申報，已違反應申報之法定義務，自
      不能執其所委託會計事務所未辦理申報之私法權利義務關
      係，及網路報稅電腦磁片資料錯誤等由，據以執為免罰之
      依據。是被告機關以原告95年度取有前揭營利及利息所得
      ，已超過當年度免稅額及標準扣除額合計數，未依規定辦
      理95年度綜合所得稅結算申報，乃按補徵稅額123,765元
      處0.4倍之罰鍰計49,506元，核無不合。原告所訴各節，
      委無足採，本件原處分（復查決定）應予維持。
（五）綜上所述，復查、訴願決定並無違誤，爰聲明求為判決駁
      回原告之訴。
五、兩造之爭點：
    本件原告未依所得稅法第71條第1項規定辦理95年度綜合所
    得稅結算申報，是否具有過失？
六、經查：
（一）按「個人之綜合所得總額，以其全年下列各類所得合併計
      算之：第一類：營利所得：公司股東所獲分配之股利總額
      、合作社社員所獲分配之盈餘總額、合夥組織營利事業之
      合夥人每年度應分配之盈餘總額、獨資資本主每年自其獨
      資經營事業所得之盈餘總額及個人一時貿易之盈餘皆屬之
      。公司股東所獲分配之股利總額或合作社社員所獲分配之
      盈餘總額，應按股利憑單所載股利淨額或盈餘淨額與可扣
      抵稅額之合計數計算之；合夥人應分配之盈餘總額或獨資
      資本主經營獨資事業所得之盈餘總額，應按核定之營利事
      業所得額計算之。．．．第四類：利息所得：凡公債、公
      司債、金融債券、各種短期票券、存款及其他貸出款項利
      息之所得．．．。」「納稅義務人應於每年五月一日起至
      五月三十一日止，填具結算申報書，向該管稽徵機關，申
      報其上一年度內構成綜合所得總額．．．之項目及數額，
      以及有關減免、扣除之事實，並應依其全年應納稅額減除
      ．．．扣繳稅額及可扣抵稅額，計算其應納之結算稅額，
      於申報前自行繳納。」及「納稅義務人未依本法規定自行
      辦理結算申報，而經稽徵機關調查，發現有依本法規定課
      稅之所得額者，除依法核定補徵應納稅額外，應照補徵稅
      額，處三倍以下之罰鍰。」所得稅法（以下稱本法）第14
      條第1項第一類、第四類、第71條第1項前段及第110條第2
      項分別定有明文。次按，我國綜合所得稅係採結算申報制
      ，即納稅義務人應將當年度內構成綜合所得總額之各類所
      得，自行計算並完納應納之稅捐，於申報期間內，填具申
      報書，向稅捐稽徵機關辦理綜合所得稅結算申報，此乃稅
      法賦予納稅義務人之義務。而稅捐法律關係，乃是依稅法
      之規定，大量且反覆成立之關係，具有其特殊性，稅捐稽
      徵機關並未直接參與當事人間私經濟活動，其能掌握之資
      料自不若當事人，是納稅義務人向各地區國稅局辦理臨櫃
      查詢之所得資料僅供申報所得稅時參考，且對申報內容應
      盡審查核對之責。倘納稅義務人有當年度內構成綜合所得
      總額之各類所得，未依前揭規定自行辦理結算申報，經稽
      徵機關調查，發現納稅義務人有依本法規定課稅之所得額
      而有故意或過失情事，除依法核定補徵應納稅額外，並應
      照補徵稅額，處三倍以下之罰鍰。
（二）本件原告未依規定辦理95年度綜合所得稅結算申報，案經
      被告機關查得其該年度有取自中國鋼鐵股份有限公司等多
      家公司營利所得2,320,488元及苗栗縣大湖地區農會（大
      湖鄉農會）等銀行利息所得10,321元，合計2,330,809元
      ，已超過當年度規定之免稅額、標準扣除額合計數，初查
      乃核定原告當年度綜合所得總額2,330,809元，除補徵稅
      額123,765元外，並按補徵稅額123,765元處0.4倍之罰鍰
      計49,506元。原告不服，主張其96年5月8日委託渠父親向
      稅捐稽徵機關查調所得資料，取得所得資料參考清單及網
      路報稅之電腦磁片，除所得資料參考清單自行保存外，另
      將電腦磁片委託會計事務所辦理申報，迄至97年5月被告
      機關通知其未辦理95年度綜合所得稅結算申報時，才發現
      取自稅捐稽徵機關之網路報稅電腦磁片，非其本人所得資
      料，因被告機關交付電腦磁片錯誤，致受委託之事務所未
      代辦申報，其並無逃漏意圖，本稅部分將如期繳納，罰鍰
      部分請准予註銷云云，申經被告機關復查決定以，查原告
      已取得並保存95年度所得資料參考清單，其95年度確有營
      利及利息所得2,330,809元，有各類所得扣繳暨免扣繳憑
      單及查詢95年度所得資料紀錄（原處分卷第20至45頁）可
      稽，原告既已知95年度有前揭營利及利息所得，即應辦理
      95年度綜合所得稅結算申報，惟其於申報期限屆滿後，未
      盡應有注意向所委託代辦申報之事務所取得其申報完成之
      網路結算申報收執聯等資料。又電腦磁片非申報所得之唯
      一憑證，受委託之會計事務所如查得取得磁片資料內容非
      屬原告者，於申報期間內即應立即告知原告並取得所得資
      料參考清單辦理結算申報，惟本件經被告機關核定稅額並
      裁處罰鍰後，原告始主張因取得之電腦磁片有誤，致所委
      託會計事務所未辦理結算申報云云，自難採據。又依財政
      部68年3月9日台財稅第31493號函釋意旨，原告委託他人
      代為辦理所得稅結算申報，該申報對納稅義務人直接發生
      效力，原告主張因取得之電腦磁片有誤，致受委託之會計
      事務所未辦理結算申報，縱非故意，亦難卸應注意、能注
      意而未注意之責任，是原處罰鍰並無違誤等由，駁回其復
      查之申請。原告不服，提起訴願主張略以，本件係委託之
      會計事務所發現系爭自被告機關取得之網路報稅電腦磁片
      非屬其本人所得資料，導致受委託之事務所未代辦理申報
      ，原告並無逃漏意圖，罰鍰部分請准予註銷云云，經訴願
      決定機關持與被告機關相同論見駁回訴願。
（三）查原告未依規定辦理95年度綜合所得稅結算申報，並經被
      告機關查得其本年度有取自中國鋼鐵股份有限公司等多家
      公司營利所得2,320,488元及苗栗縣大湖鄉農會等銀行利
      息所得10,321元，合計2,330,809元之事實，有95年度未
      申報綜合所得稅核定通知書、股利憑單及各類所得扣繳暨
      免扣繳憑單附原處分卷可稽。而依原告取得並保存之前揭
      95年度所得資料參考清單（原處分卷第44、45頁），其上
      確載有中國鋼鐵股份有限公司等46家公司營利所得（股利
      ）計2,320,488元及苗栗縣大湖地區農會、渣打國際商業
      銀行股份有限公司大湖簡易型分行利息所得計10,321元（
      以上合計2,330,809元），是原告既已知系爭95年度有前
      述營利及利息所得，即應依法辦理95年度綜合所得稅結算
      申報，倘委託他人（會計事務所）代為辦理所得稅結算申
      報，因原告已知其於系爭年度有構成其個人綜合所得總額
      之上開所得，依法應辦理結算申報，亦應注意交付與委託
      代辦申報者之電腦磁片資料內容是否屬其所有，並注意督
      促、追蹤、確認該受委託代辦者有無如期辦理結算申報，
      其應注意、能注意而不注意，致受委託之會計事務所未如
      期辦理結算申報，縱非故意，亦難卸其過失之責任。原告
      訴訟論旨復執前詞主張因被告機關錯發網路申報所得稅專
      用電腦磁片，致其依據此磁片而未申報綜合所得稅等語，
      尚非可採。從而，被告機關原核定以原告95年度取有前揭
      營利及利息所得，已超過當年度免稅額及標準扣除額合計
      數，未依規定辦理95年度綜合所得稅結算申報，斟酌其違
      章情形，按補徵稅額123,765元處0.4倍之罰鍰計49,506元
      ，於法並無不合，復查及訴願決定遞予維持，亦無違誤。
      原告訴請撤銷訴願決定及原處分（復查決定），難謂有理
      由，應予駁回。又本件應適用簡易訴訟程序，爰不經言詞
      辯論而為判決。
七、據上論結，本件原告之訴為無理由，依行政訴訟法第236條
    、第233條第1項、第98條第1項前段，判決如主文。
中    華    民    國    99    年    4     月    30    日
                臺中高等行政法院第二庭
                                法  官  胡  國  棟
以上正本證明與原本無異。
如不服本判決，應於判決送達後20日內，以本訴訟事件所涉及之
法律見解具有原則性者，始得向本院提出上訴狀並表明上訴理由
，經最高行政法院許可，否則不得上訴；如於本判決宣示後送達
前提起上訴者，應於判決送達後20日內補提上訴理由書（均應依
對造人數提出繕本）。
中    華    民    國    99    年    4     月    30    日
                                書記官  蔡  逸  媚


司法院資訊處製作；財團法人民間司法改革基金會備份。
